臺灣彰化地方法院民事判決　　　　　　　96年度保險字第19號
　　原　　　告　財團法人汽車交通事故特別補償基金
　　法定代理人　丙○○
　　訴訟代理人　己○○
　　　　　　　　戊○○
　　被　　　告　甲○
　　特別代理人　乙○○
　　訴訟代理人　丁○○
　　　　　　　　　　　　3
上列當事人間請求不當得利事件，本院於民國96年6 月5 日言詞
辯論終結，判決如下：
    主  文
被告應給付原告新臺幣壹佰伍拾肆萬陸仟貳佰拾元，及自民
國九十六年一月三十一日起至清償日止，按週年利率百分之五計
算之利息。
訴訟費用新臺幣壹萬陸仟佰肆拾伍元由被告負擔。
    事實及理由
一、原告起訴主張：被告於民國94年3 月12日上午11時10分許騎
    乘車牌號碼J85-189 號機車（下稱Ａ車），行經彰化縣芳苑
    鄉○○村○○路○○段504 號前，與訴外人林煌財停放於路
    邊之車牌號碼0757-JH 號自小客車（下稱Ｂ車）發生擦撞，
    致被告受有傷害，經送醫治療後中樞神經系統機能及精神遺
    存極度障害，無好轉可能。因上開Ｂ車於事故時並未依法投
    保強制汽車責任險，被告乃依強制汽車責任保險法（下稱強
    保法）向原告請求補償殘廢給付及傷害醫療給付合計新臺幣
    （下同）1,546,233 元（其中殘廢給付1,500,000 元；下合
    稱系爭補償款項），並已於95年7 月12日受領完畢。惟查被
    告被告係酒醉駕駛，其血液中酒精濃度檢測為170.6mg/dl，
    換算為吐氣所含酒精濃度為0.85mg/l，則被告之行為已該當
    刑法第185 條之3 之構成要件，依強保法第40條第6 項、第
    28 條 第1 項第2 款之規定，原告不負給付責任，故被告受
    領系爭補償款項即屬無法律上之原因，原告自得依民法不當
    得利之規定，請求被告返還等語。並聲明：被告應給付原告
    1,546,233 元，及自支付命令送達之翌日起至清償日止，按
    週年利率百分之五計算之利息。
二、被告則以下列等語置辯：
  (一)強保法之立法目的係為使汽車交通事故所致傷害或死亡之受
    害人，迅速獲得基本保障，並以無過失責任制為基礎，屬政
    策性之保險制度，亦屬社會保險之一，而公、勞、農保同為
    社會保險，其對酒駕所發生之保險給付亦屬給付範圍。又強
    保法第28條並無比照同法第29條明文規定「飲用酒類或其他
    類似物後駕駛汽車，其吐氣或血液中所含酒精濃度超過道路
    交通管理法規規定之標準。」，由此可見，「受害人」酒駕
    並不像加害人酒駕除外責任來的明確。
  (二)依強保法第2 條、保險法第54條規定，本件以作有利於被告
    之解釋為原則，被告並無犯罪意圖，純屬意外事故，如酗酒
    鬧事或蓄意撞人等因素而肇事，方屬肇事主因，被告受傷明
    顯係第三人違規因素所致，否則亦能平安回家。
  (三)刑法與保險法領域中就「犯罪」概念所著重者，並不完全相
    同，受害人從事犯罪之行為致死傷，其死傷與犯罪行為應有
    因果關係，若無因果關係，仍不在除外之列。本件被告飲酒
    處離住家距離不到一公里，以平日之酒量，雖酒測值超過標
    準，但意識仍清醒，其肇事主因係第三人逆向違規停車，明
    顯違反路權，蓋一般機車騎士皆係靠右邊慢車道行駛，即使
    不喝酒，突有違規車輛擋住路權行駛，發生事故機率亦難免
    ，與酒駕實無直接因素。況加害人已經貴院以過失傷害罪判
    處徒刑在案。
  (四)刑法第185 條之3 服用酒精不能安全駕駛而駕駛之公共危險
    罪，其立法目的乃為維持交通安全，增設服用酒類或其他相
    類之物過量致意識模糊駕駛交通工具之處罰規定，以防止交
    通事故之發生，而飲酒本身之行為並不具反社會性，僅於因
    飲酒致相當程度，致不能安全駕駛，有危害他人之虞，始於
    政策上立法予以處究，此與一般犯罪行為本身具有反社會性
    者有間。被告酒後不能安全駕駛而駕車固有其可責性，惟其
    可責性究與過失肇事致他人受傷或死亡同屬刑法明文處罰之
    犯罪行為，並無二致，而與公序良俗無涉。又責任保險乃保
    險人對被保險人依法應負賠償責任之保險，強保法第28條立
    法理由中，「故意行為所致」乃在預防道德危險，「從事犯
    罪行為所致」乃在避免與公序良俗有所牴觸，除此之外，保
    險人不得任意援引其他理由拒絕給付保險金，縱使保險人對
    被保險人存有抗辯理由，亦應不得持以對抗受害人，從而「
    犯罪行為」實不宜僅依文義解釋，應予限縮解釋，不宜擴大
    適用，否則將不當加重被保險人之責任，且與責任保險保障
    受害人之目的相違。
  (五)本件因加害人未依規定投保強制汽車責任保險，被告乃依強
    保法第40條規定向原告請求補償，原告依法補償後，卻再要
    求索回，特別補償基金形同虛設。
  (六)被告目前精神及中樞神經系統機能遺存極度障害，終生不能
    從事任何工作，經常須專人周密監護，已成殘廢，龐大之醫
    藥費、看護費及生活開支，如無獲得強制汽車責任保險基本
    保障，將造成更多社會問題。
  (七)聲明：(1)原告之訴駁回；(2)如受不利判決，願供擔保請准宣
    告免為假執行。
三、原告主張被告於上開時、地騎乘Ａ車與停放於路邊之Ｂ車發
    生擦撞，致被告受有傷害，經送醫治療後中樞神經系統機能
    及精神遺存極度障害，無好轉可能，Ｂ車於事故時並未依法
    投保強制汽車責任險，被告已依強保法規定向原告申請並於
    95年7 月12日受領系爭補償款項，及被告當時係酒後駕駛，
    其血液中酒精濃度檢測為170.6mg/dl，換算為吐氣所含酒精
    濃度為0.85mg/l等情，業據其提出診斷證明書、補償金理算
    書、活期存款存摺、收款人匯款明細表、臺灣省彰化縣區車
    輛行車事故鑑定委員會鑑定意見書等影本各一份為證，且為
    被告所不爭，並有臺灣彰化地方法院檢察署94年度偵字第40
    32號不起訴處分書（就甲○酒後駕車行為認定已達不能安全
    駕駛動力交通工具情狀，涉有公共危險罪嫌，惟考量甲○身
    體狀況而為職權不起訴處分）在卷可憑，復經本院調取本院
    96年度交簡上字第18號過失傷害刑事卷宗核閱屬實，此部分
    堪信為真實。
四、原告另主張被告酒後駕車肇事之行為屬犯罪行為，依強保法
    第40條第6 項準用第28條第1 項第2 款之規定，原告不負給
    付責任，故被告受領系爭補償款項即屬不當得利等語，為被
    告所否認，並以前詞置辯。經查：
  (一)按受害人或其他請求權人有下列情事之一，致被保險汽車發
    生汽車交通事故者，保險人不負保險給付責任：一、故意行
    為所致。二、從事犯罪行為所致，強保法第28條第1 項定有
    明文。又汽車交通事故發生時，請求權人因事故汽車為未保
    險汽車，未能依強保法規定向保險人請求保險給付者，得於
    同法規定之保險金額範圍內，向特別補償基金請求補償，並
    準用同法第28條除外責任之規定，強保法第40條第1 項第2
    款、第6 項亦規定甚明。
  (二)服用酒類，不能安全駕駛動力交通工具而駕駛者，處一年以
    下有期徒刑、拘役或三萬元以下罰金，為刑法第185 條之3
    所明定。所謂「不能安全駕駛」，係抽象危險犯，並不以發
    生具體危險為必要，而呼氣酒精濃度達每公升0.55毫克以上
    者，肇事率為一般正常人之10倍，堪認已達「不能安全駕駛
    」之標準。該法條之立法目的本在藉抽象危險犯之構成要件
    ，以嚇阻酒後駕車危害道路交通安全，而達保障該行為人與
    第三人生命、財產安全之目的。又道路交通安全規則第114
    條第2 款亦規定汽車駕駛人飲用酒類後其吐氣所含酒精濃度
    超過每公升0.25毫克或血液中酒精濃度超過0.05﹪以上者，
    不得駕車。準此以觀，服用酒類，不能安全駕駛動力交通工
    具而駕駛者，即屬犯罪行為。又酒後不能安全駕駛而仍駕車
    ，與過失肇事致他人受傷或死亡，同屬刑法明文處罰之犯罪
    行為，其可責性並無二致，自均屬犯罪行為。且強保法第28
    條係就保險人對於受害人或其他請求權人不負保險給付責任
    為規定，同法第29條則就保險人代位行使請求權人對於被保
    險人之請求權而為規定，其規範之對象範圍不同，亦即該法
    第29條第1 項第1 款將飲用酒類行為另行列出，係考慮飲用
    酒類未達刑法第185 條之3 公共危險罪之條件時，仍准許保
    險人得代位求償，故有所區別，被告對此所辯顯有誤解，尚
    無可採。
  (三)本件受害人即被告於車禍發生後，經抽血檢驗結果，其血液
    中酒精濃度檢測值為170.6mg/dl，換算為吐氣所含酒精濃度
    為0.85mg/l等情，已如前述，依刑法第185 條之3 之規定，
    其酒醉騎乘機車之行為，已該當該法條之構成要件而成立犯
    罪，此亦為臺灣彰化地方法院檢察署檢察官於上開職權不起
    訴處分書內所認同。又本件事故之發生，第三人林煌財違規
    逆向停車雖亦有不當，惟綜觀本院96年度交簡上字第18號過
    失傷害刑事案件卷證，被告若非不勝酒力致疏未注意車前狀
    況，依當時情狀，當能安全避撞而不致發生車禍，故被告車
    禍受傷之結果與其酒醉駕車之犯罪行為，自有相當因果關係
    。況本件車禍經送鑑定結果，認為被告酒精濃度過量駕駛重
    機車未注意車前狀況，為肇事主因，有前開鑑定意見書可憑
    ，足證被告當時已因酒精而使其正常駕駛能力受到影響，其
    不能安全駕駛動力交通工具而仍駕駛並致肇事受傷，自屬強
    保法第28條第1 項第2 款所定之「受害人從事犯罪行為所致
    」。故原告主張被告受有傷害，係因其從事犯罪行為所致，
    原告依上開條款規定不負給付補償金之責等語，洵屬有據。
  (四)無法律上之原因而受利益，致他人受損害者，應返還其利益
    ，雖有法律上之原因，而其後已不存在者，亦同，民法第17
    9 條亦有明文。查原告就本件事故不負給付補償金義務等情
    ，業如前述，則被告受領系爭補償款項，即屬無法律上之原
    因而受利益，並致原告受有損害，依上開規定，原告自得請
    求被告返還其所受之利益。
五、從而，原告依據不當得利法律關係，請求被告給付系爭補償
    款項，及自支付命令送達之翌日即96年1 月31日起至清償日
    止，按週年利率百分之五計算之利息，為有理由，應予准許
    。
六、被告雖陳明願供擔保請准宣告免為假執行，惟查原告並未聲
    請供擔保准為假執行，本件亦不符合依職權宣告假執行情形
    ，故被告聲請供擔保宣告免為假執行即無必要，附此敘明。
七、本件事證已臻明確，兩造其餘攻擊或防禦方法暨舉證，經核
    與本件判決結果並無影響，毋庸一一論述，併予敘明。
八、訴訟費用負擔之依據：民事訴訟法第78條。
中　　華　　民　　國　　96　　年　　6 　　月　　14　　日
                  民事第二庭  法　官    陳連發
以上正本係照原本作成。
如對本判決上訴，應於判決送達後20日內向本院提出上訴狀。
中　　華　　民　　國　　96　　年　　6　　 月　　15　　日
                              書記官    彭月美
